臺灣高雄地方法院民事判決　　　　　　　　99年度建字第54號
原　　　告　仁宇企業有限公司
即反訴被告
法定代理人　黃蔡秀香
訴訟代理人　李文禎律師
　　　　　　黃如流律師
　　　　　　黃小舫律師
被　　　告　新泉營造股份有限公司
即反訴原告
法定代理人　吳承璋
訴訟代理人　林慶雲律師
　　　　　　朱淑娟律師
　　　　　　陳正男律師
上列當事人間請求給付工程款事件，本院於民國100年4月6日言
詞辯論終結，判決如下：
  主  文
被告應給付原告新臺幣壹佰貳拾貳萬零玖佰肆拾元，及自民國九
十八年九月二十日起至清償日止，按年息百分之五計算之利息。
訴訟費用由被告負擔。
本判決於原告以新臺幣肆拾萬柒仟元為被告供擔保後，得假執行
。但被告如以新臺幣壹佰貳拾貳萬零玖佰肆拾元為原告預供擔保
，得免為假執行。
反訴原告之訴及假執行之聲請均駁回。
訴訟費用由反訴原告負擔。
  事實及理由
壹、程序部分
一、按訴狀送達後，原告不得將原訴變更或追加他訴，但擴張或
    減縮應受判決事項之聲明者，不在此限，民事訴訟法第255
    條第1項第3款定有明文。本件原告起訴時，係請求被告應給
    付原告新臺幣（下同）1,220,940元，及自97年9月11日起至
    清償日止按年息5％計算之利息，嗣於100年1月18日以言詞
    將利息起算日縮減至98年9月20日起算，經核屬減縮應受判
    決事項之聲明，於法並無不合，應予准許，合先敘明。
二、按被告於言詞辯論終結前，得在本訴繫屬之法院，對於原告
    及就訴訟標的必須合一確定之人提起反訴，民事訴訟法第25
    9 條定有明文。又依同法第260 條反面解釋，反訴之標的非
    屬他院管轄，並與本訴之標的或防禦方法有牽連，得與本訴
    行同種訴訟程序者，當事人無意圖延滯訴訟者，即得提起反
    訴。經查，本件被告即反訴原告新泉營造股份有限公司（下
    稱新泉公司）於言詞辯論終結前，對原告即反訴被告仁宇企
    業有限公司（下稱仁宇公司）提起反訴，參以反訴訴訟標的
    與仁宇公司於本訴主張之給付工程款，新泉公司之防禦方法
    均有牽連，又無延滯訴訟、專屬他院管轄之情，依法應予准
    許。
貳、實體部分：
一、本訴部分：
（一）原告主張：兩造於96年12月24日就高雄縣第二十一期過埤
      市地重劃工程「9米油壓式鋼板樁打拔工程」（下稱系爭
      工程）簽訂工程承攬書（下稱系爭合約），工程款總價為
      3,315,200元（未稅，含稅金額為3,480,960元）。雙方約
      定付款方式乃配合工程進度，實作實算，仁宇公司恪遵工
      期，俾利新泉公司進行其他工程。然仁宇公司已於97年9
      月10日完成全部系爭工程，並報請驗收合格，然新泉公司
      僅支付其2,260,020元，遲未給付剩餘1,220,940元之工程
      款。仁宇公司本於承攬法律關係提起本訴等語。並聲明：
      (一)被告應給付原告1,220,940元，及自98年9月20日起至清
      償日止，按週年利率5％計算利息。(二)願供擔保，請准宣
      告假執行。
（二）被告則以：兩造固有簽署系爭合約，然依約應以竣工驗收
      之實作數量照系爭合約所列單價計算工程款，惟仁宇公司
      並未依約全以「油壓式低震動」方式施工，部分係採取震
      動較大、單價較低之「震動式鋼板樁打拔」及「鋼軌樁及
      鐵板打拔」二種施工方式，此種工法之單價遠低於「油壓
      式低震動」。依現場監工沈錦懋製作之施工紀錄可知，仁
      宇公司以「油壓式低震動」方式施作數量為55.2公尺，以
      「震動式鋼板樁打拔」施作數量為156公尺，單價1,500元
      ，以「鋼軌樁及鐵板打拔」施作數量為100公尺，單價
      3,000元，依此計算，仁宇公司所得請領之工程款為
      1,445,959元，而其業已領取2,260,020元之工程款，已溢
      領814,041元，已無工程款可得請求等語，資為抗辯。並
      聲明: (一)原告之訴及假執行之聲請均駁回。(二)如受不利判
      決，願供擔保免為假執行。
二、反訴部分：
（一）反訴原告主張：如新泉公司於本訴之上開抗辯所述，仁宇
      公司未依約全以「油壓式低震動」方式施工，部分係採取
      震動較大、單價較低之「震動式鋼板樁打拔」及「鋼軌樁
      及鐵板打拔」二種施工方式，所得請領之工程款為1,445,
      959元，而其業已領取2,260,020元之工程款，已溢領814,
      041元，新泉公司自得基於不當得利返還請求權請求仁宇
      公司返還溢領之工程款等語。並聲明：(一)反訴被告應給付
      反訴原告814,041元，及反訴起訴狀繕本送達反訴被告翌
      日起至清償日止，按週年利率5％計算利息。(二)願供擔保
      ，請准宣告假執行。
（二）反訴被告則以：如仁宇公司於本訴之上開主張所述，其業
      已依兩造約定之「油壓式低震動」方式完成全部工程，新
      泉公司亦已完成驗收，並有監工日報表足資佐證，其受領
      上開工程款係屬有據，反訴原告之主張顯無理由等語，資
      為抗辯。並聲明：(一)反訴原告之訴及假執行之聲請均駁回
      。(二)如受不利判決，願供擔保免為假執行。
三、兩造不爭執事項：
（一）兩造於96年12月24日簽訂系爭合約，系爭工程總價為3,31
      5,200元（含稅金額為3,480,960元），發包採實作實算，
      除註明以總價計算外，均應俟竣工後驗收之實作數量，依
      系爭合約所列單價計算之。
（二）系爭工程已施作完成。
（三）新泉公司已支付仁宇公司工程款2,260,020元。
（四）若仁宇公司依約以油壓式低震動方式施作，則其依約尚可
      請領1,220,940元工程款。
四、本件爭點為：
（一）仁宇公司是否依照系爭合約約定之工法施作？
（二）若是，是否已構成付款條件？仁宇公司請求新泉公司給付
      剩餘工程款1,220,940元，有無理由？
（三）若否，新泉公司請求仁宇公司應返還不當得利814,041元
      ，有無理由？
五、本件得心證之理由：
（一）兩造於96年12月24日簽訂系爭合約，約定系爭工程應以「
      油壓式低震動方式」施工296公尺一事，為兩造所不爭執
      ，並有系爭工程承攬書附卷可稽。仁宇公司主張：其已以
      約定工法施作完成，並經新泉公司驗收合格，新泉公司即
      應依約給付剩餘工程款等語，惟上情為新泉公司所否認，
      並辯稱：仁宇公司僅有40公尺依「油壓式低震動方式」施
      工，剩餘部分係以較便宜之「震動式鋼板椿打拔」、「鋼
      軌樁及鐵板打拔」施作等語置辯，是系爭工程是否全部確
      以「油壓式低震動方式」施作，即為本件之爭點。經查：
1.    仁宇公司主張系爭工程已經新泉公司驗收合格一事，業經
      其提出新泉公司驗收單3紙附卷可佐（見本院卷第37、40
      、42頁），系爭工程分為4期驗收，第4期驗收部分雖經新
      泉公司退回仁宇公司請款而無該期之驗收單，惟上開3紙
      驗收單之真正性為新泉公司所不爭執，其上並有新泉公司
      員工王瑞瓖、沈錦懋之簽名確認一事，業經證人王瑞瓖、
      沈錦懋證述無訛。參諸該97年6月20日第3期驗收單上「油
      壓式低震動（打入）」欄記載為：「數量230」、「完成
      比例77.7％」等語（見本院卷第43頁），足見97年6月20
      日新泉公司驗收仁宇公司以「油壓式低震動」施工完成數
      量已有230公尺，顯然已逾新泉公司主張之40公尺。依證
      人王瑞瓖證稱：當時我是新泉公司的協理，掛名系爭工程
      的工地主任，我每天都有到工地現場，看到的都是以「油
      壓式低震動方式」施作，數量核定是由沈錦懋、林世明審
      核，他們每天都有提供照片，我看照片吻合現場，他們也
      有依約施作後，我就簽審核通過等語（見本院卷第87-93
      頁），核與上開驗收單內容相符，新泉公司雖辯稱：王瑞
      瓖業已離職，此為其個人意見云云，惟王瑞瓖當時確為新
      泉公司之員工，為新泉公司所不否認，新泉公司並未能證
      明上開驗收單有何與事實不符之情事，自無從否定上開驗
      收單之真實性。而證人沈錦懋雖證稱：驗收單是林世明提
      出，但後來我到現場看有差異，所以我先紀錄下來，我有
      質疑過，但林世明說王瑞瓖指示先計價給仁宇公司，後面
      會依設計來施作，再按實際施作的慢慢扣回來云云（見本
      院卷第94頁），惟兩造約定工法為296公尺係全部以「油
      壓式低震動方式」施作，仁宇公司若以其他工法施作即已
      違約，沈錦懋若發現仁宇公司有依其他工法施作之情形，
      即應在驗收單記載上情，又豈有在驗收單上簽署「驗收合
      格」，而待日後「慢慢扣回來」之理；復參諸沈錦懋陳稱
      ：我發現不對後，自己私下紀錄、拍照，後來新泉公司對
      於實際施工數量的紀錄是我提供的等語（見本院卷第96頁
      ），足見新泉公司主張仁宇公司僅施工40公尺一事乃為沈
      錦懋私下提供，其並無仁宇公司所謂「實際工法施作數量
      」之記載，是新泉公司自無先計價給仁宇公司，日後計算
      「實際施作」數量，再「慢慢扣回來」之可能，沈錦懋上
      開證詞，顯然悖於常理，要不可採，上開驗收單即為新泉
      公司分期付款之依據，新泉公司給付仁宇公司工程款2,
      260,020元時，係已驗收認定仁宇公司完成97年6月12日驗
      收單所示之進度一事，堪以認定。至於新泉公司辯稱：上
      開驗收單驗收數量，可能是新泉公司、監造單位現場人員
      有互相勾串偽造云云，既屬新泉公司單方之臆測，又乏證
      據佐證，自應以新泉公司所屬人員所層核簽署之驗收單為
      據，認仁宇公司於97年6月20日前，至少已以「油壓式低
      震動方式」施工230公尺。
2.    又依據本院調取之系爭工程內政部土地重劃工程處監工日
      報表之記載，自97年2月19日、97年3月3日、97年3月17日
      、97年6月26日、97年8月11日、97年8月14日至97年9月9
      日止，仁宇公司所施作之鋼板樁打設工程均為「油壓式低
      震動方式」，並隨工程進度逐漸累加其數量，至97年8月
      14日累計數量已達296公尺（見本院卷第160-165頁、監造
      日報表影本1冊），上開統計表並經內政部土地重劃工程
      處在場人員簽名確認無誤，其真實性應堪認定。依證人沈
      錦懋證稱：業主與監工另有製作1份監工日報表，數量他
      們有紀錄，而工法部分，如果有按照約定工法去作的就有
      紀錄，但如果沒有按照約定工法作的部分就沒有紀錄等語
      （見本院卷第94頁），足認監工單位亦逐日至現場確認施
      工數量外，亦會確認是否依約定工法施作，依證人王瑞瓖
      、沈錦懋均證稱：「震動式鋼板椿打拔」、「鋼軌樁
      及鐵板打拔」與「油壓式低震動方式」施工差異甚大，現
      場即可看得出來等語觀之，足認監工人員要無誤認施工工
      法之可能，是仁宇公司就系爭工程確有依約定工法施作一
      事，堪以認定。
（二）又新泉公司以沈錦懋提供之照片（見本院卷第25-29頁）
      ，及現場施工照片（見本院卷第203-210頁），欲證明仁
      宇公司並未以約定工法施工，惟上情經仁宇公司否認，並
      辯稱：上開照片過於片面，無法證明現場無「無震動油壓
      設備」等語。經查新泉公司提出之上開照片，多為工程進
      行之片段，其地點不明，進度不明，其欲以上開照片中未
      出現「無震動油壓設備」，證明仁宇公司未以「油壓式低
      震動方式」施工，已屬有疑。復參諸證人王瑞瓖證稱：本
      院卷第25-29頁所示之照片上看來是在卸貨，不是在施工
      ，而且仁宇公司作的工程不只系爭工程，系爭工程才有用
      到低震動油壓設備等語（見本院卷第91頁），足見上開照
      片究竟在何地？是否為系爭工程施工範圍？是否為「油壓
      式低震動方式」施工過程？均有疑問，自不能以照片中未
      出現低震動油壓設備，即認系爭工程未以約定工法施工。
      益見新泉公司逕由上開照片之比對，主張：仁宇公司以「
      震動式鋼板椿打拔」、「鋼軌樁及鐵板打拔」之地點，為
      過勇路至過雄街175號，過雄街187號至頂新路（見本院卷
      第202頁）云云，係屬無由，而非可採。
（三）又新泉公司復主張：業主辦理驗收程序時，因系爭工程未
      依約定工法施作，以「油壓式低震動方式」施工數量僅有
      40公尺，故業主將未依規定施作部分刪除不予計列，足見
      仁宇公司確有未依約定工法施作之情事云云。惟查：新泉
      公司遭業主以未依約定工法施工，除系爭工程（0+200～
      0+240）施工長度40公尺依價計算付款，其他部分不予計
      價一事，有內政部土地重劃工程處南區第二開發隊99年11
      月4日地工南二字第0990002063號函附卷可稽（見本院卷
      第114-128頁），以資佐證，惟業主計算施工長度之基礎
      何來，為何與監工日報表記載有異等情，經本院函詢內政
      部土地重劃工程處結果，經其函覆以：「...監造日報表
      登載僅示上開道路擋土設施承攬廠商現場實際完成施作數
      量，惟查核估驗施工照片，承攬廠商僅提出0K+100-0K+14
      0 間已無震動式方式施作鋼板樁擋土設施照片，故通知廠
      商補送資料，惟廠商於99年8月12日以新發字第99102號函
      覆，五-6道路其餘路段未依設計施作無震動式鋼板樁，係
      逕自以其他工法替代，並建請高雄縣政府依契約之規定以
      減少契約價金方式處理...」等語（見本院卷第183-188頁
      ），並附上新泉公司上開函文1份在卷可稽（見本院卷第
      184 頁），足見業主認「油壓式低震動方式」施工數量僅
      40公尺，將其他部分刪除不予計列一事，乃為新泉公司所
      函覆陳報，自不足以此證明仁宇公司確有其主張之情。又
      新泉公司雖以：系爭契約第23條規定驗收係依業主工程驗
      收辦法辦理，是系爭工程應以業主之總驗收為最後驗收，
      新泉公司內部驗收只是分期付款的初步計價而已，是仁宇
      公司未通過業主之驗收，即不得主張給付工程款云云，惟
      參以證人沈錦懋於本院準備程序中已證稱：「震動式鋼板
      椿打拔」、「鋼軌樁及鐵板打拔」、「油壓式低震動方式
      」在施工時，可看出其工法的不同，但施工完畢後就看不
      出來等語（見本院卷第96-97頁）等語，足見仁宇公司主
      張：本件並沒有所謂的總驗收，業主的驗收係其與新泉公
      司之間的關係，系爭工程是假設工程，必須系爭工程完成
      後，新泉公司才能以此為基礎繼續施工，故新泉公司驗收
      合格後，本件驗收即屬完成等語，應屬可信。系爭工程完
      工後，業主即無法自外觀得知其施工方法，自不得以新泉
      公司日後與業主之函文往來作為論斷仁宇公司施工方法之
      證明，而應以監工日報表之記載為可信。
（四）綜上所述，仁宇公司既已依系爭合約約定之工法施作，而
      系爭工程款總價含稅為3,480,960元，新泉公司已給付
      2,260,020元，剩餘1,220,940元尚未給付一情，為兩造所
      不爭執，是仁宇公司請求新泉公司應依約給付剩餘工程款
      等語，即屬有理，而新泉公司主張先前給付之2,260,020
      元中814,041元屬不當得利云云，即屬無據，不應准許。
六、綜上所述，仁宇公司依承攬法律關係，請求新泉公司給付
    剩餘工程款，為有理由，又仁宇公司主張遲延利息起算日應
    自其寄發存證信函催告付款，經新泉公司收受後加計該信函
    宣示2星期及30日期票期間，即98年9月20日起算，此部分為
    新泉公司所不爭執（見本院卷第176、177頁），故仁宇公司
    主張新泉公司應給付工程款1,220,940元，及自98年9月20日
    起至清償日止，按年息5%計算之利息，洵屬有據，應予准許
    ，又兩造均陳明願供擔保，請求宣告假執行及免為假執行之
    宣告，經核均無不合，爰各酌定相當擔保金額准許之。而新
    泉公司依不當得利法律關係，請求仁宇公司返還814,041 元
    云云，並無理由，應予駁回，又新泉公司假執行之聲請亦因
    其訴被駁回而失所依附，併駁回之。
七、本件事證已臻明確，兩造所為之其他主張，陳述並所提之證
    據，經審酌後，認均與本件之結論無影響，爰不逐一論駁，
    併予敘明。
八、據上論結：本件原告之訴為有理由，反訴原告之訴為無理由
    ，分別依民事訴訟法第78條、第390條第2項，第392條第2項
    ，判決如主文。
中    華    民    國    100    年    4    月    20    日
              民事鳳山分庭   審判長法  官  楊富強
                                   法  官  何悅芳
                                   法  官  張琬如
以上正本係照原本作成。
如不服本判決，應於送達後20日內，向本院提出上訴狀並表明上
訴理由，如於本判決宣示後送達前提起上訴者，應於判決送達後
10 日內補提上訴理由書（須附繕本）。
中    華    民    國   100    年    4     月    20    日
                                   書記官  劉國偉